臺灣高雄地方法院民事判決　九十三年度訴字第一七六二號
　　原　　　告　甲○○
　　訴訟代理人　郭玉山律師
　　　　　　　　顏婌烊律師
　　被　　　告　乙○○
當事人間請求分割共有物事件，本院於民國九十三年十月二十七日言詞辯論終結，判
決如下：
    主      文
兩造共有坐落高雄市苓雅區○○○段二小段三五二八地號，地目建、面積四百六十三
平方公尺、權利範圍共為一萬分之四七三之土地壹筆，暨其上一一一五六建號即門牌
號碼為高雄市苓雅區○○○路一一六號、總面積（含騎樓）四十五點零五平方公尺之
房屋壹幢，准併予以變賣，所得價金，按原告應有部分四分之一，被告應有部分四分
之三比例分配之。
訴訟費用由被告負擔四分之三，餘由原告負擔。
    事實及理由
一、原告主張︰兩造共有坐落高雄市苓雅區○○○段二小段三五二八地號，地目建、
    面積四百六十三平方公尺、權利範圍共為一萬分之四七三之土地（下稱系爭土地
    ），原告應有部分為四萬分之四七三，被告應有部分則為四萬分之一四一九，及
    其上同小段一一一五六建號即門牌號碼高雄市苓雅區○○○路一一六號之房屋，
    總面積（含騎樓）四十五點零五平方公尺（下稱系爭房屋），原告應有部分為四
    分之一，被告應有部分則為四分之三，兩造間並未以契約訂定不分割之期限，且
    亦無因物之使用目的不能分割之情形，又系爭房地因使用目的之限制，不能以原
    物分割，衹能以變賣分割等情。並聲明︰如主文第一項所示。
二、被告則以︰原告謊稱合夥購屋契約為遷讓房屋契約，伊因酒醉神智不清，致陷入
    錯誤，實則原告並無與伊合夥購屋之情；縱認兩造就系爭土地暨建物有共有關係
    存在，伊同意變價分割，但希望自行出賣系爭土地暨建物，兩造可分配之價金較
    之法院拍賣為高等語，資為抗辯。並聲明︰駁回原告之訴。
三、按共有物之分割，原則上應依共有人協議之方法行之，分割之方法不能協議決定
    者，法院得因任何共有人之聲請，命為左列之分配：(一)以原物分配於各共有人。
    (二)變賣共有物，以價金分配於各共有人，民法第八百二十四條第一項、第二項分
    別定有明文。又裁判上定共有物之分割方法時，分配原物與變賣而分配價金，孰
    為適當，法院本有自由裁量之權，不受任何共有人主張之拘束，亦據最高法院二
    十九年度上字第一七九二號著為判例。經查，系爭土地暨建物為兩造共有，原告
    就系爭土地應有部分為四萬分之四七三，被告應有部分則為四萬分之一四一九；
    原告就系爭建物應有部分為四分之一，被告應有部分則為四分之三，有土地及建
    物登記謄本為證，並為兩造所不爭執，堪信為真。又查，系爭房屋目前供作他人
    開設「蕎聲傳播有限公司」、「民論時報」等辦公室使用，為鋼筋混凝土造，七
    層樓公寓建築中之第一層（含騎樓），該房屋係按公寓一戶使用規格設計並為建
    築，除大門外，僅有一安全小門連接電梯而已，別無其他出入口等情，為被告自
    認（見九十三年十月二十七日言詞辯論筆錄頁三）屬實，且有原告提出之照片四
    幀及建物登記謄本三份為證，準此可知，兩造共有系爭房屋因係七樓建築公寓中
    之第一層樓（含騎樓），其坐落系爭土地自無法為原物分割，合先陳明。
四、次按建築物非經領得使用執照，不准接水、接電、或申請營業登記及使用；非經
    領得變更使用執照，不得變更其使用，建築法第七十三條定有明文；又建築物變
    更其使用，依其係同類變更或跨類、跨組變更之不同，建築管理機關尚須檢討建
    物之防火區劃、分間牆、內部裝修材料、直通樓梯步行距離、緊急進口設置、樓
    梯及平台淨寬、梯級尺寸、防火建築物及防火構造之限制、避難層出入口數量及
    寬度、避難層以外樓層出入口之寬度、設置二座直通樓梯之限制、直通樓梯之總
    寬度、走廊淨寬度、直通樓梯改為安全梯之限制、特定建築物之限制、最低活載
    重、停車空間等事項後，始決定是否准許建物之使用變更，此亦為建築法第七十
    三條執行要點所明文規定。是系爭房屋若依兩造應有部分比例採原物分割，勢將
    導致變更系爭房屋之空間使用方式，而該房屋依其使用目的，顯非妥當。
五、本院審酌系爭房屋為七層樓公寓中之第一層樓（含騎樓）房屋，且屋已齡達二十
    三年，此有建物登記謄本為證，且兩造均表示不願意保持共有，則若將系爭房屋
    強行分割為二戶，兩造依共有之應有比例分得房屋使用面積，原告部分僅分得十
    一點二六二五平方公尺，顯偏狹小，無法達其對於系爭房屋之使用目的，復斟酌
    系爭房屋並無法開闢為二個大門進出，亦為兩造所不爭執，是本院認兩造共有之
    系爭房屋顯不能以原物分配於兩造，應以變賣分割方法，較能兼顧兩造間之經濟
    上利益，亦較為公允。
六、又按系爭房屋為公寓大廈管理條例第三條第三款所稱之「專有部分」，依同條例
    第四條第二項規定︰「專有部分不得與其所屬建築物共用部分之應有部分及其基
    地所有權或地上權之應有部分分離而為移轉或設定負擔。」是系爭土地暨房屋應
    併以變賣價金分配於兩造之方法而為分割，俾符其旨。
七、綜上所述，原告主張依據民法第八百二十三條規定，請求兩造共有系爭土地暨房
    屋予以變賣分割，並按各應有部分比例，分配價金與兩造，確實較能兼顧兩造間
    利益，尚稱允當，應予准許。
八、末按「因共有物分割、經界或其他性質上類似之事件涉訟，由敗訴當事人負擔訴
    訟費用顯失公平者，法院得酌量情形，命勝訴之當事人負擔其一部。」民事訴訟
    法第八十條之一定有明文。本件係共有物分割之事件涉訟，本院認由敗訴當事人
    即上訴人負擔訴訟費用之全部有顯失公平之情形，爰酌量情形，依上開規定，命
    勝訴之當事人即原告依其應有部分負擔其一部，餘由被告依其應有部分負擔之。
據上論結，本件原告之訴為有理由，依民事訴訟法第八十條之一，判決如主文。
中　　　華　　　民　　　國　　九十三　　年　　 十一 　　月　　 十九 　　日
                              臺灣高雄地方法院民事第二庭
                                      法　官　劉定安
右為正本係照原本作成。
如不服本判決，應於送達後二十日內，向本院提出上訴狀並表明上訴理由，如於本判
決宣示後送達前提起上訴者，應於判決送達後十日內補提上訴理由書（須附繕本）。
中　　　華　　　民　　　國　　九十三　　年　　 十一 　　月　　 十九 　　日
                                  法院書記官　王壹理
